臺灣板橋地方法院交通事件裁定　　　　　96年度交聲字第88號
原處分機關　交通部公路總局臺北區監理所
異　議　人
即受處分人　甲○○
上列異議人即受處分人因違反道路交通管理處罰條例案件，對於
交通部公路總局臺北區監理所於中華民國九十五年十二月十一日
所為之處分（自裁字第裁四０－ＣＧ0000000號）不服，
聲明異議，本院裁定如下：
    主  文
原處分撤銷。
    理  由
一、原處分機關處分意旨略以：異議人即受處分人於民國九十二
    年七月二十四日上午十時二十一分許，駕駛車號三Ｄ－七六
    四五號自小客車，行經台二線五十點九公里處（往金山方向
    ），該處限速五十公里，經測速時速七十五公里，即超速二
    十五公里、滿二十公里，為臺北縣政府警察局以北縣警交字
    第ＣＧ0000000號違反道路交通管理事件通知單逕行
    舉發其違反道路交通管理處罰條例第四十條第一項之規定，
    移送原處分機關，由原處分機關於九十五年十二十一日以自
    裁字第裁四０－ＣＧ0000000號裁處罰鍰新臺幣（下
    同）二千四百元。
二、異議意旨略以：
(一)、按行政罰法第七條第一項規定：「違反行政法上義務之行為
    ，非出於故意或過失者，不予處罰。」，其意旨行政機關要
    處罰人民，須就人民具有故意或過失，負舉證責任；復按行
    政罰法第二十七條第一項規定：「行政罰之裁處權，因三年
    期間之經過而消滅。」，即逾越裁處權期間，不得再裁罰；
    未按行政處分係以合法送達為生效要件，如未合法送達，自
    不生效力，亦無從起算執行期間，如裁罰機關因未合法送達
    ，而逾越裁處權期間，自不得再行裁罰。
(二)、本件違規行為係九十二年七月二十四日，原舉發通知單應到
    案日期為九十二年九月十三日前，惟伊從未收到上開罰單，
    且距今顯已逾三年裁處權時效，故未合法送達，自不生效力
    ，及逾越裁處權期間，自不得再行裁罰；復查異議人亦無本
    件違規事實，應由處分機關負舉證責任。為此不服原處分，
    聲明異議，請求撤銷原處分等語。
三、經查：
(一)、按因違反道路交通管理處罰條例之行為經警開立違規舉發單
    ，該違規舉發單僅屬交通主管機關據以裁罰之依據，並非交
    通主管機關所為之終局性裁罰處分，而行為人因交通違規遭
    開立違規舉發單後，迄至移送交通主管機關裁罰之期間，道
    路交通管理處罰條例並未設有時效之規定。惟道路交通管理
    處罰條例所定罰鍰之裁罰，係屬行政罰法中所稱行政罰之性
    質，則其時效即應適用於九十四年二月五日制訂公布、於九
    十五年二月五日生效施行之行政罰法相關規定。而行政罰法
    第二十七條第一項、第二項分別規定：「行政罰之裁處權，
    因三年期間之經過而消滅。」「前項期間，自違反行政法上
    義務之行為終了時起算。但行為之結果發生在後者，自該結
    果發生時起算。」第四十五條規定：「（第一項）本法施行
    前違反行政法上義務之行為應受處罰而未經裁處，於本法施
    行後裁處者，除第十五條、第十六條、第十八條第二項、第
    二十條及第二十二條規定外，均適用之。（第二項）前項行
    政罰之裁處權時效，自本法施行之日起算。」準此，本件原
    處分機關裁處權時效期間，應自九十五年二月五日起算三年
    ，則本件受處分人於九十二年七月二十四日違反前開道路交
    通管理處罰條例規定而應受處罰，其於九十五年二月五日行
    政罰法生效施行前均未經裁處，迄至九十五年十二月十一日
    始經原處分機關裁決如上。從而，依行政罰法第四十五條第
    二項規定，本件原處分機關所為之裁決，尚未逾三年之法定
    時效期間。是受處分人認本件已逾時效期間云云，顯有誤會
    。
(二)、又按道路交通管理事件統一裁罰基準及處理細則第四十四條
    第一項規定：「違反道路交通管理事件行為人，未依規定自
    動繳納罰鍰，或未依規定到案聽候裁決，處罰機關應於舉發
    違反道路交通管理事件通知單送達二個月內依標準表逕行裁
    決之。」此規定嗣於九十五年六月三十日經交通部及內政部
    令修正為「違反道路交通管理事件行為人，未依規定自動繳
    納罰鍰，或未依規定到案聽候裁決，處罰機關應依基準表於
    舉發違反道路交通管理事件通知單送達且逾越應到案期限六
    十日之三個月內，逕行裁決之。」並自九十五年七月一日起
    生效施行。惟無論依修正前、後之規定，均係主管機關即交
    通部與內政部為補充道路交通管理處罰條例漏未對處罰機關
    於受理違反道路交通管理事件裁決時效所為之補充性質行政
    命令，然因該細則第四十四條第一項並未規定處罰機關違反
    「二個月」或「逾越應到案期限六十日之三個月」期間之規
    定時，發生失權之效果，故解釋上該規定屬訓示之規定，端
    在促使各處罰機關儘速處理，以免形成積案，導致無法達成
    交通管理之目的。而處罰機關若未遵守前開期間之行政命令
    規定，應屬行政機關內部獎懲問題，斷不可因此而解釋為具
    有失權之效果，否則無異與訓示規定之解釋相扞格，併予敘
    明。
(三)、復按處理違反道路交通管理事件之舉發程序，應依道路交通
    管理處罰條例第九十二條第三項授權訂定之違反道路交通管
    理事件統一裁罰基準及處理細則之規定辦理。而本件違規行
    為發生後，違反道路交通管理事件統一裁罰基準及處理細則
    第十一條之規定，雖於九十五年七月一日修正施行，惟審查
    警察機關處理違反道路交通管理事件之舉發程序是否合乎規
    定，仍應適用違規行為時之法律以為判斷。而依本案舉發時
    之違反道路交通管理事件統一裁罰基準及處理細則第十一條
    第一項第四款之規定：「逕行舉發者，應按已查明之資料填
    註車牌號碼、車輛種類、車主姓名及地址，並於通知單上方
    空白處加註逕行舉發之文字後，由舉發機關送達被通知人。
    」，俾使受處分人得以逕依裁罰基準之規定自動繳納罰鍰，
    或有到案陳述意見之機會，始可謂屬適法之舉發程序；如未
    經合法送達受處分人，處罰機關自無從據以裁罰。然查：臺
    北縣政府警察局於九十二年間，依照車號三Ｄ－七六四五號
    自小客車之車籍登記資料：車主即異議人甲○○、車主地址
    「臺北縣中和市○○路七十二巷三號二樓」，將本件舉發通
    知單交由中和積穗郵局以掛號方式寄送異議人，惟因地址欠
    詳而遭退回後，再依據違反道路交通管理事件統一裁罰基準
    及處理細則第五條暨行政程序法第七十八、八十、八十一及
    八十二條之規定辦理公示送達等情，此有退回郵件信封影本
    、本件舉發通知單、違規照片、臺北縣政府警察局九十二年
    九月十七日北警交字第０九二００九四五三八號函暨公示送
    達清冊及違規查詢報表各乙份（詳見本院卷第九至十三頁）
    在卷可稽。惟異議人之戶籍地址為「臺北縣中和市○○路九
    十二巷三號二樓」（於八十一年八月十七日遷入至今）乙節
    ，此有個人基本資料查詢結果乙紙（詳見本院卷第十七頁）
    附卷可證，顯見上開車籍資料有關車主地址之記載有誤，則
    臺北縣政府警察局前開掛號寄送及公示送達為「臺北縣中和
    市○○路七十二巷三號二樓」，而非「臺北縣中和市○○路
    九十二巷三號二樓」，自難逕予認本案舉發通知單已合法送
    達異議人。故異議人辯稱：伊未收到本件舉發通知單等語，
    堪以採信。
(三)、綜上，揆諸前揭法條及說明，本案舉發程序既未完備，原處
    分機關以異議人未依規定到案聽候裁決，即逕對異議人裁罰
    ，自非合法。從而，本院認本件異議為有理由，原處分應予
    撤銷，並發交原處分機關另為適法之處理。
四、據上論斷，應依道路交通管理處罰條例第八十七條第二項、
    道路交通案件處理辦法第二十條，裁定如主文。
中　　華　　民　　國　　96　　年　　5　　月　　18　　日
                  交通法庭法　官  饒金鳳
以上正本證明與原本無異。
如不服本裁定應於送達後五日內向本院提出抗告狀。
                          書記官  王春森
中　　華　　民　　國　　96　　年　　5 　　月　　18　　日
